臺灣高等法院高雄分院民事判決
111年度勞上易字第247號
上  訴  人  台灣中油股份有限公司

法定代理人  李順欽  
訴訟代理人  林小燕律師
被上訴人    游尚朝  
            郭沛澍  
            李明通  
            蘇献珍  
            陳金城  
            陳俊明  
            楊振炎  
共      同
訴訟代理人  張弘康律師
上列當事人間請求給付退休金差額事件，上訴人對於中華民國11
1年8月1日臺灣橋頭地方法院111年度勞訴字第185號第一審判決
提起上訴，本院於111年10月26日言詞辯論終結，判決如下：
    主  文
上訴駁回。
第二審訴訟費用由上訴人負擔。
    事實及理由
一、按第二審判決書內應記載之事實，得引用第一審判決。當事
    人提出新攻擊或防禦方法者，應併記載之。判決書內應記載
    之理由，如第二審關於攻擊或防禦方法之意見及法律上之意
    見與第一審判決相同者，得引用之；如有不同者，應另行記
    載。關於當事人提出新攻擊或防禦方法之意見，應併記載之
    ，民事訴訟法第454條定有明文。
二、本件兩造之聲明及就事實與法律之陳述，均引用原判決所記
    載。上訴人另辯稱：系爭夜點費非經常性給與，且員工輪值
    各班比、工作內容相同，僅工作時間不同，不因作業種類、
    學經歷等有所差異，依起源、沿革、性質、調整及發放方式
    ，均足認系爭夜點費之給與不具勞務對價性，如認夜點費屬
    工資，對無法領取夜點費之早班人員造成差別待遇，有違勞
    動基準法（下稱勞基法）第25條意旨。又被上訴人受僱時即
    知悉需夜間工作，得預先自行調整作息以便因應，勞基法亦
    肯定雇主無須就夜間工作給與額外報酬，故夜點費實屬恩給
    性給付。又夜點費金額為不定期調整，調整幅度亦未固定，
    性質與勞基法施行細則第10條第9款列舉為非工資給付之差
    旅費中之膳雜費相近，不具勞務對價關係。且上訴人為國營
    事業，應優先適用國營事業法等相關法令之限制，經濟部退
    撫辦法作業手冊所附之計算平均工資給予項目表，未將夜點
    費列入平均工資，上訴人不得自行納入，而上訴人發給夜點
    費，早於勞基法公布施行前，勞基法施行細則第10條第9款
    修法前，將夜點費明定為非屬工資，修法後，雖將夜點費規
    定刪除，但仍應視個案認定，上訴人並未巧立名目以夜點費
    發放，被上訴人受僱多年，對此知之甚詳，不得於退休後反
    於兩造對得納入平均工資計算項目之認知而主張應納入夜點
    費等語。
三、本院之判斷：
  ㈠本院關於系爭夜點費是否屬於工資而應列入平均工資計算退
    休金之爭點，除後述部分外，其餘攻擊或防禦方法之意見及
    法律上之意見與第一審判決相同，引用原審判決之記載。
  ㈡至上訴人雖以前詞為辯。惟查：
  ⒈依勞基法第2條第3款就工資所為定義，只須符合勞工因工作
    而獲得之報酬，以現金或實物等方式之經常性給與均屬之，
    兩造在成立勞動契約時，已知悉工作型態為3班制之輪班，
    並均認知輪值大、小夜班者即可領取夜點費。可見此項給付
    就上訴人而言，係明確認知在被上訴人提供大、小夜班之勞
    務時，即有給付義務，而被上訴人亦認知其若輪值大、小夜
    班，即可領取此項給付。故雙方就此應已有共識及合意，並
    已具備在固定輪班工作型態下「勞務對價」及「經常性給與
    」之性質，自屬工資之一環。又系爭夜點費縱由值夜實物餐
    點輾轉沿革而來，亦不影響其係在固定輪班工作型態下經常
    性給與之勞務對價。
  ⒉又通常情形下，工資之給付固可能因工作性質、年資或職級
    等因素而有差別，但就工資結構而言，就某類不具有區別實
    益之項目，仍得就全體勞工為相同數額之給付，例如伙食津
    貼及交通津貼等，且此類津貼亦不因遇例假或休假日等而加
    倍發給，自難以夜點費之給付金額不分年資或級職均屬相同
    ，即謂夜點費屬於恩惠性給與。又上訴人發給之系爭夜點費
    每人每日金額相同，不因員工作業種類及職等而有差異，為
    兩造所不爭執，則早班人員除未受有夜間危險工時工作對於
    勞工之不利益外，亦早已知悉若未輪值大、小夜班即無法領
    取系爭夜點費。是以，員工依勞基法第34條規定輪值日班、
    小夜班及大夜班之三班，並領取應有之工資，且輪值大、小
    夜班者可再領取系爭夜點費，自無差別待遇存在，上訴人前
    開主張並不足採。
  ⒊94年6月14日修正前之勞基法施行細則第10條第9款雖將「差
    旅費、差旅津貼、交際費、夜點費及誤餐費等」排除於「經
    常性給與」之外，惟該款規定之差旅費、差旅津貼、交際費
    及誤餐費，因屬就不確定之事項所支出，固可認定並非「經
    常性給與」，然與本件夜點費係屬固定輪班工作型態下經常
    性給與之勞務對價，並不相同，自不得遽認本件有上開規定
    之適用。況該施行細則於94年6月14日修正時，將有關夜點
    費及誤餐費之規定刪除，其修正理由為：「鑒於事業單位迭
    有將『輪班津貼』或『夜勤津貼』等具有工資性質之給付，以『
    夜點費』或『誤餐費』名義發放，以減輕雇主日後平均工資之
    給付責任，實有欠妥，爰修正刪除勞動基準法施行細則第10
    條第9 款之『夜點費』或『誤餐費』規定，嗣後有關夜點費及誤
    餐費是否為工資，應依該法第2條第3款規定及上開原則，個
    案認定」，可見以夜點費名目所為給付，仍可具工資性質，
    上訴人上開所辯，並無可採。
  ⒋又上訴人雖屬國營事業，然參照國營事業管理法第14條及經
    濟部所屬事業人員退休、撫卹及資遺辦法之規定，並未將國
    營事業員工所支領之夜點費排除於工資之外，則上訴人執上
    開規定限縮被上訴人應領「工資」之定義，而謂夜點費不應
    列入平均工資以計算退休金云云，已非可採。況勞基法係國
    家為實現憲法保障勞工之基本國策所制定之法律，其所定勞
    動條件為最低標準，此觀之該法第1條規定即明。故於勞基
    法公布施行後，各國營事業單位固得依其事業性質及勞動態
    樣與勞工另行訂定勞動條件，然所約定之勞動條件仍不得低
    於勞基法所定之最低標準。行政院勞工委員會94年6月21日
    勞動二字第0930062362號函釋雖認夜點費為恩惠性給與，非
    屬工資，經濟部所屬事業機構之平均工資給與項目表亦未將
    夜點費列入，但勞基法所定勞動條件既係最低標準，則行政
    院所規定關於國營事業所屬人員之待遇及福利標準，經濟部
    所定工資給與之辦法，即不得低於勞基法所定勞動條件，且
    若有所抵觸時，自應依勞基法規定為之。而系爭夜點費為兩
    造勞動契約之內容，且屬工資之一部，業經本院認定如前，
    上訴人未依勞基法規定，將之納入平均工資計算，即已有低
    於勞基法所定勞動條件之情況，其辯稱兩造約定之勞動條件
    未低於勞基法之標準云云，亦無可採。
　⒌末查，夜點費是否屬於工資之一部分，應以個案中上開給付
    是否為勞工給付勞務之對價，且屬經常性給與作為判斷標準
    ，屬法院應依職權個案判斷之事項。系爭夜點費屬工資之一
    部分，應列入平均工資計算，既經本院認定如前，則依前開
    說明，上訴人提出行政函示據為抗辯系爭夜點費非屬工資，
    不應列入平均工資計算云云，不生拘束本院之效力。況就夜
    點費應屬勞基法第2條第3款所謂之工資，應納入平均工資計
    算退休金乙節，亦有最高法院110年度台上字第44號民事裁
    定肯認此判斷並無不當可參，是上訴人上開所辯，並無理由
    。
四、綜上所述，被上訴人依勞基法第55條第1項第1款、第3項、
    第84條之2、廢止前臺灣省工廠工人退休規則第9條第1款之
    規定，請求上訴人應分別給付被上訴人如原判決附表「應補
    發退休金」欄所示之金額，及各自如原判決附表「利息起算
    日」欄所示之日起至清償日止，按年息5％計算之利息，為有
    理由，應予准許。原審判命上訴人如數給付，並無不合。上
    訴論旨指摘原判決不當，求予廢棄改判，為無理由，應駁回
    上訴。
五、據上論結，本件上訴為無理由，判決如主文。
中    華    民    國   111    年    10    月   31     日
                            勞動法庭
                                審判長法  官   劉傑民
                                      法  官   謝雨真
                                      法  官   郭宜芳
以上正本證明與原本無異。
本判決不得上訴。
中    華    民    國    111    年   10    月    31    日
                                      書記官   盧姝伶